臺灣雲林地方法院刑事判決　　　　　　　 96年度重訴字第3號
公　訴　人　臺灣雲林地方法院檢察署檢察官
被　　　告　丁○○
指定辯護人　洪士凱律師
上列被告因殺人案件，經檢察官提起公訴（96年度偵字第546 號
），本院判決如下：
    主  文
丁○○無罪。
丁○○令入相當處所，施以監護，期間伍年。
    理  由
一、公訴意旨略以：被告丁○○於民國96年01月03日凌晨，在雲
    林縣斗六市○○街184 巷4 號2 樓住處，飲酒後因不滿配偶
    甲○○開拆其私人信件，遂大聲斥責甲○○，同住之戊○○
    （甲○○之長子）於勸阻無效後，打電話請其弟何保弘前來
    勸架，何保弘聞訊於同日凌晨03時20分許趕到現場，因不滿
    被告之行徑，出手毆打被告，被告因而倒地，起意報復，萌
    生殺人犯意，即從腰間取出預藏之尖刀，向何保弘猛刺，致
    何保弘左股骨動脈斷裂併大量出血，引發低血容性休克，經
    送醫急救後不治死亡。檢察官因此認被告係犯刑法第271 條
    第1 項殺人罪。
二、按「不能證明被告犯罪或其行為不罰者，應諭知無罪之判決
    。」「依刑法第18條第1 項或第19條第1 項其行為不罰，認
    為有諭知保安處分之必要者，並應諭知其處分及期間。」刑
    事訴訟法第301 條第1 項、第2 項分別定有明文。刑法第19
    條第1 項則規定：「行為時因精神障礙或其他心智缺陷，致
    不能辨識其行為違法或欠缺依其辨識而行為之能力者，不罰
    。」其修法說明謂：責任能力之內涵，乃包含行為人辨識其
    行為違法之能力，及依法辨識而行為之能力。責任能力有無
    之判斷，在生理原因部分，以「有無精神障礙或其他心智缺
    陷為準」，在心理結果部分，以「行為人辨識其行為違法，
    或依其辨識而行為之能力」，是否屬不能、欠缺或顯著減低
    為斷。行為人不能辨識其行為違法或辨識之能力顯著降低者
    ，如重度智障，對於殺人行為完全無法明瞭或難以明瞭其係
    法所禁止；行為人依其辨識違法而行為之能力欠缺或顯著降
    低者，如患有被害妄想症之行為人，雖知殺人為法所不許，
    但因被害妄想，而無法控制或難以控制而殺人。最高法院24
    年度上字第2844號判例要旨謂：「刑法上所謂心神喪失人，
    非以其心神喪失狀態毫無間斷為必要，如果行為時確在心神
    喪失之中，即令其在事前事後偶回常態，仍不得謂非心神喪
    失人。」
三、再按殺人與傷害致死之區別，應以被告有無殺意為斷，關於
    被告之動機、下手之情節、所用之兇器、被害人受創之部位
    是否致命要害、受創之輕重、被告犯後之態度等情狀，均非
    認定被告有無殺意之唯一標準，而應綜合上開事證來判斷被
    告有無剝奪被害人性命（最高法院19年上字第718 號判例要
    旨、51年臺上字第1291號判例要旨、74年度臺上字第6585號
    裁判要旨、76年度臺上字第5104號裁判要旨、84年度臺上字
    第5651號裁判要旨、85年度臺上字第5611號裁判要旨參照）
    。
四、本案檢察官認被告犯有殺人罪，無非以告訴人乙○○（即死
    者何保弘之配偶）之指訴筆錄、證人甲○○、戊○○之陳述
    筆錄、法醫師鑑定報告、扣案兇刀等為據，檢察官並認：1.
    被告持刀朝何保弘鼠蹊部位之左大腿刺入，再轉動抽出，造
    成股動脈、股靜脈均斷裂，被告刺入部位足以致命，且用力
    猛烈，事後還大笑，可見被告有殺害死者之犯意；2.死者被
    刺後大量失血，受傷嚴重，本有生命危險，被告既已得手，
    不用再追刺；3.被告持刀刺擊死者鼠蹊部之動作甚為迅速，
    且是一刀刺中，入肉甚深，事後被告還向小孩比手勢示意不
    要張揚，可見被告行為時意識清楚，無心神喪失或精神耗弱
    之情事；4.被告於案發後住院時，對案情有清楚之記憶，但
    於偵訊時卻又選擇性遺忘案發經過，對己不利部分，均為不
    記憶之陳述，由此亦可以推論被告於案發時有辨識能力。況
    被告於案發前已找甲○○吵了一個晚上，不讓甲○○睡覺，
    顯然其對人事時地均仍有辨識力，依鑑定證人己○○○○所
    述，被告所患「亞急性譫妄」是持續性發病，可見被告在何
    保弘出現後，不會突然發病，而持刀刺擊何保弘；5.被告於
    案發前之吵鬧行為顯然已構成不法行為，何保弘出拳毆打被
    告並非不法之侵害，被告持刀攻擊何保弘，無正當防衛可言
    。因此論告被告所犯係殺人罪。
五、被告及辯護人所持之答辯要旨為：1.被告坦承持刀傷害何保
    弘，因而致何保弘死亡，但其無殺人之犯意；2.被告並未預
    藏尖刀於腰際，是被何保弘毆打後，始在浴室對面之藤架上
    持刀刺向何保弘，當時是正當防衛；3.被告為何保弘之繼父
    ，與死者沒有深仇大恨，無殺害何保弘之動機；4.何保弘受
    創部位是大腿，可見被告是受攻擊後，隨手拿刀一刺，非刻
    意刺中股動脈，且被告應是站著刺擊；5.被告在案發當時已
    心神喪失，才會持續性地到醫院時，均仍處於心神喪失之狀
    態，若非心神喪失，也屬於精神耗弱狀態。
六、本院認為：
(一)、證據能力部分：
１、證人甲○○於審判中之證述已形充分，其於警詢之陳述筆錄
    應認無調查之必要，爰依刑事訴訟法地163 條之2 第1 項之
    規定，駁回調查之聲請。甲○○警詢筆錄證據能力之有無，
    即不予論述。
２、戊○○之警詢筆錄與其在審判中之證述，就其是否「目擊何
    保弘與被告已經扭打在一起」一事，陳述不一。證人戊○○
    於審判中對警詢筆錄之記載證稱「實話實說，均依案發經過
    回答」、「警員邊問邊製作筆錄，沒有教導如何回答」、「
    筆錄的電腦螢幕有給我看」、「當時候人比較清楚」、「筆
    錄是確認過沒錯才簽名」。相較其於審判中對有無扭打之證
    述似有保留之處，應以其於警詢中之陳述在客觀外部上具有
    較可信之特別情況，且為證明被告犯罪事實存否所必要，是
    戊○○警詢筆錄就上開待證事實部分，依刑事訴訟法地159
    條之2 之規定，認具證據能力。警詢筆錄其餘記載，與證人
    戊○○於審判中之證述一致，依上開規定，認不具證據能力
    。
３、檢察官所舉其他書面供述證據，被告、辯護人於審判程序中
    均同意作為證據使用，本院審酌該等書面陳述作成時之情況
    ，認為適當，依同法第159 條之5 第1 項之規定，認均有證
    據能力。
(二)、證明力部分：
１、何保弘死亡的原因：
(1)、何保弘於96年01月03日凌晨因傷重送臺灣大學醫學院附設雲
    林分院（以下簡稱臺大醫院雲林分院）急救，到院時已休克
    ，經醫師開刀急救，至同晚十點多，因大量出血無法救治，
    於同日晚上10時25分許死亡等事實，為告訴人乙○○於警詢
    、檢察官面前及本院審判中陳述無誤，並有檢察官出具之勘
    驗筆錄、相驗屍體證明書、檢驗報告書、相驗照片、及臺大
    醫院雲林分院診斷證明書、病歷紀錄等在卷可參。經解剖鑑
    定，發現何保弘左大腿內側有手術縫合傷口，長達13公分，
    切開縫合之傷口，發現左股骨動脈斷裂，經網膜修補接合，
    參酌屍體其餘狀況，判定死者何保弘係因「利器刀傷」造成
    「左股骨動脈斷裂併大量出血」死亡，死亡機轉為「低血容
    性休克」，死亡方式為「他殺」。以上鑑定結果，有法務部
    法醫研究所鑑定書在卷可憑。復依案發現場照片所示，何保
    弘、被告均倒臥在血泊中，何保弘整件褲子均已染成深紅色
    ，益足徵何保弘於當時大量出血之情為真。而依據鑑定證人
    王約翰（即執行死因鑑定之醫師）於審判中之證述，何保弘
    身上除了左大腿內側部位遭利器刺入外，身上無其他受鬥毆
    痕跡，亦即，被告攻擊何保弘的部位，僅止持刀刺擊左大腿
    內側一處。鑑定證人王約翰復證稱：這刀刺入位置恰巧刺到
    股動脈，因為是很深的大動脈，約有拇指般粗，斷裂後因為
    出血量甚大，刀子拔出後有一定之傷口，血液往外流出壓力
    很大，難以止住，很快地會因出血過多，造成昏迷，死亡機
    率非常高；「低血容性休克」是指「血沒了，休克心臟停止
    」。從而，何保弘係因左大腿內側部位受利刃刺入，造成左
    大腿股動脈併大量出血，因而休克死亡，堪信為真。
(2)、至於何保弘屍體上呈現之「左腹側部廣泛性皮膚瘀血」是因
    失血後凝血機能很差，搬運時碰撞到該部位即可能造成；胸
    前部輕微擦傷可能是新鮮的指甲抓痕；右大腿前部上方皮下
    瘀青應是屍斑，以上均不像是毆打所致，而除了左大腿內側
    之傷口外，檢查屍體並未發現任何鬥毆之情形，為鑑定證人
    王約翰於審判中證述明確，並有解剖屍體照片在卷可明。證
    人甲○○、戊○○於審判中亦均證稱當時從2 樓將何保弘抬
    至1 樓時，何保弘曾經摔倒在1 樓地上。可徵鑑定證人王約
    翰所證何保弘身體受碰撞產生瘀血，或於抬扶何保弘時，造
    成何保弘身上指甲抓痕等事為真。從而，鑑定證人王約翰上
    開死因鑑定，自屬可採。
２、何保弘身體受創之情形：
(1)、依鑑定證人王約翰於審判中之證述，何保弘受創部位，是左
    大腿正面往內側約三分之一的地方，遭利刃刺入，位置距離
    陰囊約10公分（直線距離）。傷口周圍的瘀青是醫師急救時
    手術造成的，不是被打的，因為急救時醫師要找出血點，所
    以將傷口拉開來找血管，傷口13公分長是醫師的縫合傷口，
    不是利刃刺入寬度，利刃刺入的寬度接近2 公分左右，即扣
    案刀子的寬度，因為從解剖照片上顯示，刺入部位內的肌肉
    組織有1 缺口，這個缺口應是原始刺入刀傷，因該缺口下方
    就是醫師急救填補之人工血管。刀子刺入後，應該只有拔出
    來的反射動作，沒有看到刺入後旋轉刀子再行拔出，惡意讓
    傷口擴大的情形。至於刀子刺入之深度，據鑑定證人王約翰
    之解剖鑑定，搭配解剖圖像（PowerPoint) 之解說，深度大
    約有手指的兩個指節的長度，約3 公分，實際深度則因斷裂
    的血管已經急救醫師補上人工血管，無法探知。鑑定證人王
    約翰檢視上開臺大醫院雲林分院之病歷資料後並稱：股動脈
    及其旁平行之股靜脈均斷裂。亦即，被告持刀刺入何保弘大
    腿內側部位，造成該部位有一寬度有2 公分左右、深度約3
    公分之刀傷，同時造成該部位之股動脈、股靜脈均斷裂。
(2)、至於由傷口受創部位可否判斷刀子是由那個方向或角度（由
    上而下或由下而上）刺入大腿內側，鑑定證人王約翰則證稱
    ：原始的傷口角度已經無法判斷了，因之前急救手術已將傷
    口往兩側拉大，呈現彎刀形狀的傷口，所以原始角度已經看
    不出來。綜上，可以確定何保弘係因被告持刀刺入左大腿內
    側，且1 刀深達3 公分，刺斷股動脈，加上被告抽出刀子，
    造成大量出血，無法止住，因而休克死亡。而人體的主要動
    脈固然是屬致命部位，但以本案為例，股動脈（亦屬主要動
    脈）畢竟深入肌膚達3 公分左右，其大小僅有拇指粗，除非
    有具有專門職技或知識經驗之人，一般人實難判斷左大腿之
    股動脈是位於大腿正面內側約三分之一之處，此從鑑定證人
    王約翰所證「要刺中股動脈，應是機率問題。」可見就連對
    人體結構具有專門知識經驗之人，也無法精準地穿透肌膚看
    出人體股動脈所在位置，換言之，其僅能知道股動脈的大概
    位置而已，一般人實難理解股動脈為何及其所在位置。再者
    ，左大腿內側除股動脈外，僅其他血管、骨骼、肌肉組織，
    並無何重要器官，不若人體之頭、臉、胸、腹等部位，內有
    多樣足以左右人體生存功能之重要神經、臟腑、器官等物，
    揮刀刺擊該等部位，當會致命。是相較於人體之頭、臉、胸
    、腹等部位而言，左大腿內側直線距離陰囊約10公分之部位
    ，較不屬於人體之致命部位。
３、被告持刀刺擊何保弘之情形：
(1)、依證人甲○○於審判中之證述，甲○○為被告之配偶，戊○○、何保弘為甲○○與前夫所生，案發當時，甲○○與戊○○、戊○○之子及被告同住。案發當日，被告因喝酒，不滿
    甲○○開拆其二姊給被告之信件，在上址住處對甲○○叫罵
    ，並拿取原置放在家中的扣案刀子揮舞吵鬧，因為被告以往
    就有類似的行為，甲○○不理，到二樓房間，被告又跟上二
    樓叫罵。被告雖然否認其有持刀叫罵之情，但對其因不滿甲○○拆其信件而與甲○○爭吵，當時有喝酒等事，則坦認實
    在。同晚，戊○○回家，見被告還在家裡喝酒、叫罵、砸碎
    玻璃、哭泣，全家都睡了，被告還在2 樓亂，戊○○被吵得
    不能睡覺，於凌晨3 點左右，下樓看電視，並打電話給其弟
    何保弘，要其回家共同處理，是否要將被告送走，詎料，於
    凌晨03時20分許，何保弘與其友人回到案發地點，何保弘帶
    著酒氣，直接上2 樓，隨即大罵並毆打被告，被告被打倒在
    地後，何保弘已罷手靠著牆壁，突然間，被告坐起，手握扣
    案尖刀往前直刺，刺入何保弘的左大腿，手順勢轉一下，隨
    即抽出刀子，何保弘鮮血直冒，試圖揮拳反擊，但已無力，
    人靠著牆壁慢慢往下滑坐，戊○○見狀，上前壓制住被告，
    抓住被告握住刀子的右手，猛力敲打地板，被告鬆手，刀子
    離手落地，但刀刃與刀柄部位也因此彎曲變形，戊○○將被
    告壓制在地後，警察也到場，將手銬交給戊○○，戊○○即
    將被告雙手反銬在地上，將被告拖進房間內，制服被告。以
    上各情，為證人戊○○於審判中證述屬實，核與現場照片、
    現場圖所示相符，復有扣案之尖刀1 支足資佐證。該尖刀經
    本院當庭勘驗，認乃一般水果刀，刀刃長有21公分，刀柄長
    有12公分，刀柄與刀刃接縫處呈現20度左右的彎曲，刀前端
    呈圓弧形尖銳狀，刀身前端寬有2 公分、末端寬有2.7 公分
    ，刀身上有疑似血跡之斑點，刀鋒銳利（勘驗結果並筆錄在
    卷）。被告亦坦言被何保弘毆打後，持刀刺擊往何保弘身體
    下方，刺中何保弘左大腿，致其大量出血死亡。證人甲○○
    、戊○○與被告係配偶、繼父子關係，平日同住，被告與戊○○、甲○○於審判中均供證平日相處還算融洽，被告如不
    喝酒就正常，是證人甲○○、戊○○之上開證詞，當無惡意
    中傷被告之理，應屬真實。
(2)、證人甲○○雖於檢察官面前證稱其目擊被告從腰部拿刀刺擊
    何保弘（參偵訊筆錄），於審判中，證人甲○○則改稱其聽
    見何保弘與被告講話很大聲，其從房間出來，看見被告的尖
    刀已經刺入何保弘大腿，尖刀尚未拔出來，被告已被戊○○
    壓在地上，刺入何保弘身上的刀子是插在被告腰間的刀子；
    旋又改稱其未目擊刀子刺入的情形，也不知道是否扣案的刀
    子刺擊何保弘，樓上情形其未看到，其下樓急著叫救護車。
    由上開證述內容，可見甲○○之證詞不免有自我矛盾之處。
    再者，依證人戊○○之證述，被告持刀刺擊何保弘1 刀後，
    隨即拔刀，過程連貫，接著即被戊○○抓手敲打地板、奪刀
    制服，並無所謂刀子仍插在何保弘腿上之情事，此觀扣案尖
    刀因受外力敲打呈現彎曲狀態，更顯戊○○之證述為真。亦
    即，是甲○○證述其目擊被告自腰間拔刀刺擊何保弘的過程
    ，因甲○○並未目擊，其證詞應不可採。不過可以確定的是
    ，甲○○自房門出來時，被告已刺擊何保弘完畢，而遭戊○○壓制在地。
(3)、證人甲○○於審判中又證稱被告於當晚對其叫罵時，手中即
    持有尖刀揮舞，並將尖刀插在（或預藏在）腰間褲頭上，整
    晚都這樣。證人戊○○亦證稱其目擊被告坐起身來，撥開上
    衣，拔刀刺向何保弘。本院參酌證人甲○○、戊○○於審判
    中均證述多年前被告即因故不滿，持刀對戊○○揮舞，或劃
    傷何保弘等情，可以認定被告於本案，又因對甲○○不滿，
    加上酒精作祟，即又拿刀叫罵吵鬧，合於被告過往之經驗，
    被告於案發前即已握持扣案尖刀揮弄叫罵之事實，應屬實在
    。被告抗辯其案發前未拿刀子，並不可信。但經檢視扣案尖
    刀的外觀，刀刃部位即有21公分，連同刀柄，總長33公分，
    前端圓弧尖銳，已如前述，再觀諸案發時被告的衣著，其所
    穿褲子，依證人甲○○所證，是「衛生褲」，依證人戊○○
    所證，是「睡褲」，是「類似居家的運動休閒褲」，繫住腰
    間部位的是「鬆緊帶」，該褲子有一定貼身之束縛性，此情
    並有被告被銬在地上之現場照片可徵。這樣一件褲子，不能
    外掛扣案尖刀，扣案尖刀勢必插在褲內，隔著薄薄的內褲，
    與肉體相貼，始有可能插在腰際，但問題出在扣案尖刀如此
    尖銳鋒利，刀刃又長，被告人又矮胖，若隨身插在腰間，走
    動都嫌困難，怎可能還在1 樓、2 樓爬上爬下？再者，依戊○○所證，被告在2 樓遭何保弘打倒在地，若褲腰內插著尖
    刀，衝突間怎可能也不傷及被告肉身？被告倒地躺平後，甚
    至還能坐起，該尖刀又怎可能不順勢插傷被告腰腿部？凡此
    疑問，證人甲○○、戊○○於審判中均無法解釋。再者，證
    人戊○○證述其看見被告坐起後，右手撥開衣服，持刀的手
    往後再往前直刺何保弘大腿，則若被告腰際插有扣案尖刀，
    相信坐姿中的被告要將刀子取出，手部的動作必先往上抽出
    刀子，以扣案刀子的長度並被告褲子的束縛力，該抽出的動
    作不可能不明顯，對此，證人戊○○於審判中證述其未看見
    被告持刀的手有往上抬起來的動作，只有「往後往前的直線
    動作」。本院因此判斷，檢察官所指刀子預藏在腰際一事，
    尚有可疑，不能相信。被告抗辯其未將刀子預藏於腰際，應
    屬可採。再者，被告既係坐著直刺何保弘左大腿，受創部位
    又離何保弘之陰囊部位有一定之距離，顯非鼠蹊部，若被告
    要刺擊被告鼠蹊部之生殖器重要部位，信其手勢是持刀往上
    刺去，而非如戊○○所證是「由後往前直刺」。因此，檢察
    官認被告係持刀刺向何保弘之鼠蹊部，亦有誤會。
(4)、關於何保弘回到案發地點，隨即上樓與被告扭打，有戊○○
    之警詢筆錄在卷可憑。於審判中，證人戊○○對何保弘在2
    樓毆打被告一事雖於審判中證稱其在樓下沒看到，是聽到「
    乒乒砰砰」的聲音，其上樓叫何保弘不要亂來，卻看見被告
    已倒在地上，不知道是否被推倒。其又證稱被告倒地的原因
    可能是何保弘有打被告。亦即，其不確定何保弘有無毆打被
    告。但對上開警詢筆錄所載「扭打」之事，證人戊○○又證
    稱「差不多這個意思」、「不知如何解釋」。其再證稱上樓
    的時候，有看到何保弘推打被告，被告倒地。復證稱何保弘
    是用手打或是推打的方式毆打被告，看到時何保弘手有收回
    來，被告已經倒在地上。證人戊○○也證稱其在警詢當時的
    記憶較為清楚，審判中印象較深的是被告持刀刺入的一瞬間
    。本院再參酌證人戊○○於審判中亦無奈地證稱當時何保弘
    也喝酒，才衝動，及被告當時臉部有流血受傷，並被告一再
    供稱其於2 樓遭何保弘毆打頭臉部等情，認定何保弘因當時
    喝酒衝動，回家至2 樓看見被告還在吵鬧，一時氣憤，即動
    手毆打被告，被告被打倒在地之事實為真。此參臺大醫院雲
    林分院己○○○○出具之精神鑑定報告書中，指出被告於當
    日送醫後，診斷發現其左眼眶有疑似外力攻擊產生之瘀血，
    亦可明白。因此，證人戊○○於審判中證述未看見何保弘毆
    打被告之事，應屬記憶模糊所致，不能採信。
(5)、何保弘至2 樓時，若被告當時手持尖刀叫罵，則何保弘毆打
    被告時，必先壓制奪取被告的尖刀，避免被告持刀攻擊，被
    告若手持尖刀，或若預藏尖刀，必也以尖刀攻擊何保弘，或
    者作勢攻擊何保弘，不讓何保弘貼近毆打，被告應不至於三
    兩下被何保弘毆打倒地。但何保弘身上除了左大腿之刀傷外
    ，並無其他傷勢，被告於倒地後，又可拿取尖刀攻擊何保弘
    ，顯見尖刀並未被何保弘控制住。由此可見，何保弘上至2
    樓時，尖刀當時並未在被告手上，被告身上亦未預藏尖刀。
    被告於倒地上，如何又能取得尖刀，再坐起刺向何保弘？本
    院認為被告在案發前手持尖刀擾亂甲○○的那段時間，是尖
    刀時而拾起，時而隨意放置，放置在被告可立即觸及之處，
    此由證人戊○○證述案發前其曾在1 樓廚房見到被告，被告
    當時未持尖刀一事，可得明證。也就是說，尖刀為被告帶上
    2 樓後，是一直放在2 樓某處，極可能是放在被告所供的牆
    邊藤架上，蓋依證人戊○○所證，該處本係放置一些日常生
    活隨手可取得之指甲刀等物，且又在被告持刀刺擊何保弘之
    旁邊而已。所以，在被告受何保弘毆打後，其第一時間應係
    找刀反擊，而在其受毆倒地之瞬間，被告應已在該處取得尖
    刀，但未能反擊，即被打倒。又或者，被告於倒地前未能拿
    取尖刀，但置於藤架上之尖刀因扭打的關係，遭碰落在地上
    ，就掉在被告倒地之旁。也因被告倒地，何保弘罷手，並聽
    見戊○○上樓叫何保弘不要亂來，何保弘當時眼睛是看著在
    樓梯轉角處的戊○○（此經證人戊○○於審判中證稱無誤）
    。在這空檔，被告因此取得反擊的機會，趁機握持尖刀刺向
    何保弘，或倒在地上拿到掉在地上之尖刀而刺向何保弘。何
    保弘當時應不知被告從何處取得尖刀，也因此才疏於防備，
    或未進一步攻擊被告，才站著遭被告坐起持刀刺擊大腿。被
    告抗辯其係遭何保弘毆打後，才拿取藤架上的尖刀，站著刺
    擊何保弘腿部云云。惟被告當時若仍站著，且還有持刀反擊
    之能力，信以帶有酒氣又孔武有力的何保弘而言，其應不會
    那麼快罷手，在何保弘不斷的毆打被告的情況下，實難想像
    被告有機會持刀刺向何保弘腿部，或者，難以想像何保弘不
    會發現被告手持尖刀，而對被告做更猛烈的攻擊，避免自己
    遭被告持刀反擊。再者，被告若係站著持刀刺擊何保弘腿部
    ，刺擊完畢後，被告更無理由坐著，那麼戊○○怎會在不受
    被告反擊的情況下，可以趨前馬上壓制被告在地呢？當然是
    如同戊○○所證，被告當時是坐著，戊○○才能趁被告難以
    反擊的機會，傾全身之力將被告壓制在地，否則，怎會有機
    會奪取被告手握之尖刀，並將被告反銬在地上，而不受被告
    持刀攻擊呢？因此，證人戊○○證稱被告係先倒在地上，再
    坐起持刀往前刺中何保弘腿部1 刀，應屬實情。被告辯稱其
    係站著刺擊何保弘云云，顯不實在。
(6)、證人戊○○於審判中證稱被告坐著之處與何保弘站著之處距
    離約90公分。辯護人執此認為被告不可能在如此的距離下，
    還有辦法持刀刺中何保弘。依被告的身高，其手長固然不達
    90公分，但依證人戊○○於審判中證述所顯現的刺擊動作，
    被告於坐起後，右手持刀往後再往前，身體是往前傾地直刺
    ，加上尖刀刀刃長達21公分，要直刺並刺入何保弘腿部深達
    3 公分，並非難事。因此，辯護人之上開辯解，本院認為亦
    不足信。
(7)、證人戊○○於檢察官面前證稱被告持刀刺入何保弘腿部後，
    有旋轉刀子再拔出，檢察官因此認被告轉動刀子再拔出刀子
    ，致使何保弘股動脈斷裂，並藉此擴大傷口，使何保弘大量
    出血死亡。惟如前所述，依據鑑定證人王約翰解剖檢視屍體
    後之證述，從死者傷口並未發現有遭惡意刺入後再行旋轉刀
    子而擴大傷口之情形，應只有刀子刺入再拔出之反射動作，
    僅可判斷傷口寬度為2 公分，此部分證詞核與扣案尖刀前端
    刀面寬度相符，此經本院當庭勘驗無誤。是並無證據顯示證
    人戊○○所證旋轉刀子拔出一事，是旋轉到何種程度，而得
    證被告是惡意地擴大死者傷口，非僅為拔出刀子。對此，證
    人戊○○於審判中證稱其係在事後才聽說可能刀子插入後，
    要轉一下才可以拔出來，才會為如上證述。又證稱其看見的
    是手轉動一下再抽出刀子。亦即，證人戊○○究竟有無親眼
    目睹被告「旋轉刀子」、「擴大傷口」，再行拔出刀子，由
    其證詞亦無法得到明確的答覆。是所謂被告「旋轉」刀子一
    事，顯有誇大之處，難信為實。因此，縱被告為順利拔出刀
    子必須稍微轉動持刀，亦難認被告在持刀刺入何保弘大腿後
    ，還惡意旋轉刀子挖大傷口，挖斷股動脈。本院採信鑑定證
    人王約翰之判斷，股動脈應係在刀子刺入到達一定深度時，
    即遭刺斷，拔出刀子只是反射的動作而已，並進一步無「旋
    轉」尖刀、增強攻擊之事。
４、被告之犯後態度：
    綜上可見，何保弘本未與被告同住，其回案發地點是戊○○
    要其回來看看，卻因何保弘喝酒帶有怒氣，一時間難以遏止
    ，突發性地毆打被告，被告被打倒在地後，坐起隨即持刀直
    刺何保弘腿部。再依證人戊○○於審判中之證述，案發當天
    被告根本不知道戊○○打電話給何保弘，也不知道何保弘會
    回來。復由何保弘一下子即毆打被告倒地之情況判斷，被告
    當時根本不知會被甫上樓之何保弘毆打。由此看來，被告之
    所以下手刺擊，應屬被毆後的反擊行為。可以認定被告非預
    藏尖刀刺擊何保弘，非預謀殺害。被告受何保弘攻擊後而持
    刀刺擊何保弘，應是突發事件。而被告於刺中何保弘後，在
    戊○○向前制止前，其仍有時間、機會、能力繼續刺擊何保
    弘，但被告於刺中後，未再對何保弘身體其他部位刺擊，僅
    握持著尖刀坐在地上，此為證人戊○○於審判中證稱屬實。
    則被告於反擊當時若欲置何保弘於死，其於刺中大腿部位後
    ，何保弘還站著、還能揮拳反擊的情況下，被告豈可能善罷
    甘休，勢必繼續刺擊何保弘，但被告沒有這樣做。由此實難
    判斷被告有剝奪何保弘性命之犯意與決意。檢察官認為被告
    自認已刺擊何保弘致命部位得逞，所以不用追擊，然被告乃
    一般人，無特殊經驗或專門知識，足以判斷其已刺斷何保弘
    之股動脈，何保弘終將大量失血而死，故不用再行刺擊即可
    剝奪何保弘性命。本院無法推認被告有此能力，即無法推斷
    被告明知刺擊1 刀已足奪取何保弘之生命。
５、被告有無殺害何保弘之動機：
(1)、依證人戊○○之證述，何保弘16、17歲時（即約80年、81年
    間），曾因何保弘看電視時抬腳，被告即持刀劃傷何保弘腳
    部，多年前，被告亦曾因戊○○催其不要看戲，回家睡覺，
    被告即曾持菜刀攻擊戊○○，戊○○持掃把與之抵擋，被告
    跌倒，也就停止攻擊。除此之外，依證人戊○○之印象，被
    告未曾有持刀威脅或傷人之情形。被告以前曾有酒精中毒，
    但其已一段時間未常喝酒，平日與家人相處均算融洽，也會
    幫忙洗碗，因為被告是處女座，有時比較吹毛求疵，例如東
    西沒有歸定位就會叨叨不休（碎碎念）。與被告相處二十餘
    年的甲○○則於審判中一再證稱被告當天若不喝酒，就不會
    發生本案，被告喝酒才會拿刀揮動，叨擾不休，但甲○○已
    經習慣被告這樣的行為。告訴人乙○○即死者之配偶於檢察
    官面前即供稱被告與死者平日感情不錯（參檢察官訊問筆錄
    ），於審判最末，告訴人則陳稱本案非被告所願，是因很多
    事情加起來造成被告心理爆發，全家其與被告最有話聊。由
    上可知，被告平日與家人相處還算融洽，除多年前曾持刀攻
    擊戊○○、何保弘外，被告不曾傷及家人，僅於酒後對事不
    滿，才會持刀揮動，雖然家人多少會害怕，但也盡量忍讓。
    被告與甲○○、戊○○、何保弘等家人，均無何仇隙，被告
    又與何保弘、乙○○夫妻互動良好，被告實無殺害何保弘之
    動機。本案僅因甲○○開拆被告之信件，被告對之不滿，始
    喝酒，酒後持刀叫罵甲○○，被告生氣的對象，是甲○○，
    但其始終未對甲○○動粗，又怎會有殺害何保弘之動機。
(2)、如前所述，被告持刀刺擊何保弘是在被何保弘毆打之後所為
    ，觀之何保弘因帶酒氣，盛怒中突發性地毆打被告，毆打被
    告之時間甚短，被告即已倒地，整個過程，也未聽聞何保弘
    或被告叫罵欲置對方於死，在這麼短暫的衝突、混亂過程中
    ，被告有何動機而惹起殺害何保弘的犯意與決意，參酌上情
    ，實難想像。
６、綜上所述，何保弘受創之左大腿部位，相較身體其他重要部
    位，難認必是致命之部位，被告下手刺擊是於被毆後坐起，
    持刀直刺，顯然其未有攻擊何保弘生殖器或身體其他重要部
    位之犯意。再者，被告刺擊1 刀得手後，即未再繼續攻擊，
    雖然該刺擊力道甚重，入肉達3 公分之深，因而刺裂股動脈
    、股靜脈，但此乃被告被毆後，在衝突、混亂過程中所為，
    難免用力甚猛，加上尖刀之銳利，更加重何保弘之傷勢，何
    保弘因該傷口大量失血，終而不治死亡。再審酌被告平日與
    何保弘無何怨隙，當日僅因兩人均有喝酒，致氣盛互為攻擊
    ，實無證據足以憑判在這毆打的時段內，被告如何惹起殺害
    何保弘之犯意與決意。綜合以上情事，本院因此判斷，被告
    持刀刺擊何保弘1 刀，是基於傷害何保弘之犯意而為之。又
    被告持長達33公分之銳利尖刀猛刺何保弘左大腿內側，雖然
    難認該部位與身體其他重要部位一般屬於致命部位，但以被
    告持刀之利，與用力之猛，其客觀上當可預見何保弘有可能
    因該刀傷導致大量出血而死亡，而在衝突、混亂的過程中，
    因過失致其主觀上未預見，是被告對何保弘之死亡，亦合於
    依刑法第17條之規定，本應負加重結果犯之責。是被告所為
    ，該當刑法第277 條第2 項、第1 項之傷害致死罪。檢察官
    認被告行為該當刑法第277 條第1 項之殺人罪，尚有誤會。
７、被告及辯護人均抗辯持刀刺擊是屬被毆後之正當防衛。然而
    ：
(1)、案發前被告即已持刀在家叫罵，到凌晨還不罷休，甲○○雖
    於審判中一度證述其已習慣，不害怕，但家中尚有戊○○之
    小孩，甲○○證述其還是害怕被告不慎傷及無辜。亦即，被
    告持刀叫罵行為，本已構成刑法第305 條之恐嚇危害安全罪
    ，屬現在不法之侵害。何保弘回家後以暴力毆打被告，極有
    可能為了是打醒被告，不讓被告之犯行持續下去，危害甲○○、戊○○等同屋之人，因此，何保弘之行為，合於「出於
    防衛他人權利之行為」，屬刑法第23條前段之正當防衛行為
    ，無不法可言（阻卻傷害行為之違法性）。對此，被告及辯
    護人即不能認何保弘之毆打行為屬不法侵害。
(2)、再者，依證人戊○○所證，何保弘毆打被告倒地之際，戊○○叫喊何保弘不要亂來，斯時，何保弘已經停手，眼睛看著
    戊○○，蓋被告已經倒地，加上戊○○不許何保弘持續毆打
    被告，何保弘停手，是屬正常。也就是在這個罷手、未加防
    衛的空檔，被告才有機會刺擊何保弘得逞。因此，何保弘既
    已罷手，縱被告認何保弘之行為是不法侵害，也已在被告刺
    擊何保弘得手前，已然停止，不法侵害已行過去，非屬「現
    在」。被告在何保弘停止毆打的情狀已經明顯，猶仍持刀刺
    擊何保弘，顯非對現在不法侵害之抵抗，所為不合於刑法第
    23條所規定之正當防衛。是以，被告及辯護人上開辨詞，亦
    無可取，不能阻卻被告行為之違法性。
８、被告行為時之精神狀況：
(1)、案發後，被告為戊○○壓制，在壓制過程中，被告竟還對戊○○發出「哈哈哈」仰天大笑狀，為證人戊○○證述無誤。
    另依證人甲○○於審判中之證述，被告為戊○○壓制過程中
    ，戊○○的小孩從房間出來，被告還手比在嘴巴上，示意小
    孩不要說話。事後戊○○將被告關進房內，被告說一些人聽
    不懂的話，救護車來了之後，被告不願出來，醫護人員與戊○○將被告用棉被包裹，拖到救護車上，將被告一併送臺大
    醫院雲林分院，此情亦為證人戊○○於審判中證述無誤。
(2)、被告於案發當日凌晨04時23分送至醫院急診，依病歷記載，
    被告當時臉部紅腫，全身多處傷口，情緒激躁，有自傷及傷
    人之虞，精神混亂，無法配合外科診療，並且攻擊醫務人員
    ，即給予抗精神病藥物治療，急診外科醫師診斷為急性精神
    病發作。翌日早上，精神科醫師陳興正到場會診，病人仍意
    識混亂，定向感完全缺乏，無法認清人物、時間、地點，無
    言亂語，對己○○○○仍有攻擊傾向，診斷為亞急性譫妄。
    同日早上，安排被告入院治療，因被告仍意識混亂，有嚴重
    非目的性的攻擊行為，因此持續束縛四肢，轉往精神病房之
    保護室。至同日早上11時，被告神智稍微清醒，可簡短回答
    問題，故解開四肢束縛，檢視發現被告左眼眶疑似外力攻擊
    產生瘀血，右手掌外側並一疑似刀傷，醫師進行手部傷口縫
    合，護士更換被告衣服，其間，被告稱：「我怎麼全身是血
    ，我是去殺豬嗎。」對於案發經過無清楚記憶。另據護理紀
    錄記載，被告於同晚10時許，神智大致已恢復，對於案發經
    過經提醒後，逐漸有記憶，神情則沮喪愁苦。隔日，陳興正
    與被告會談，被告表示案發前有喝酒，但未喝醉，對案發經
    過表示模糊，僅言明死者兄長居中挑撥，因細故結夥圍毆被
    告，被告盛怒中拾撞落地面上之長刀，刺向受害者（按即何
    保弘）大腿，隨後發生狀況，被告並不記憶，對急診室攻擊
    醫護人員及相關就醫情節等經過，無絲毫記憶。會談後，被
    告情緒低落，表達悔意及強烈自殺意圖，一再請醫護人員查
    明受害人（按即何保弘）安危。因顧及被告強烈自戕意圖，
    醫護人員未告知。數天後，被告之二姊告知受害者已死，被
    告情緒持續低落，並接受抗憂鬱劑及精神鎮定劑治療。精神
    症狀方面，定向感於住院隔日已恢復，認知功能正常，譫妄
    狀態大致改善，但仍有幻聽情形，表示耳中會聽到辦喪事聲
    音，幻聽持續至1 月中旬才逐步消減。經由心理支持及藥物
    治療，被告憂鬱情緒及自戕意念在96年01月15日左右大有改
    善，並表示可以坦然面對司法制裁及尋求死者母親（按即甲○○）原諒，不致於尋短。同年月17日，被告在警方戒護下
    出院。以上情事，有臺大醫院雲林分院96年05月29日臺大雲
    分精字第0960003616號函及所附精神鑑定報告書、同院96年
    06月05日臺大雲分精字第0960003816號函及所附病歷、同院
    出具之診斷證明書在卷足證，並經鑑定證人己○○○○於審
    判中證述屬實。
(3)、而根據上開鑑定報告書，被告曾三度於臺大醫院雲林分院精
    神科住院，診斷均為「亞急性譫妄」，住院日期分別為93年
    12月13日至94年01月24日、94年05月06日至同年05月10日、
    同年07月28日至08月18日，此並有該3 次病歷在卷足明，亦
    經鑑定證人陳興正於審判中證述明確。依鑑定證人己○○○○於審判中之證述，所謂「亞急性譫妄」是非病名，而是一
    種狀態的描述，是一種腦部功能混亂的狀態，是腦部突然的
    混亂，主要在認知功能上，比如對人時地等均搞不清楚，認
    知上有明顯錯亂，加以被告先前3 次已經診斷有上開譫妄狀
    態而住院治療為基礎，基於疾病的延續性，因此判定被告是
    屬於「亞急性譫妄」。譫妄在臨床上是一種危險狀態，有可
    能傷害生命，基本上是人的系統的崩潰，是一種臨床的緊急
    狀態，背後是有個疾病。被告所呈現的是定向感完全缺失，
    指的是對被告當時對時間、所在何處、自己做什麼均不清楚
    ，印象模糊，後來逐漸清醒，問被告發生何事，被告答非所
    問，一直說「自己是在殺豬嗎」之類的話，事後對事件的說
    明，好像均基於第三者之立場目睹一個狀況來說明。雖然事
    後被告對事發經過有記憶，但記憶功能與認知功能屬不同的
    腦部功能，例如酒後亂性做的事，有人會記得，有人不會記
    得，會回溯記得某一段事，不代表對酒後所做的事有認知，
    亦有可能是缺乏認知。至於96年01月03日小夜班晚上10點之
    護理紀錄記載會談時被告說「眼睛很痛，我兒子打的啊！他
    打我所以我才要殺他！」；大夜班早上06點30分記載「兒子
    回到家就跟我嗆聲，我當然生氣，刀拿出來直接捅下去。」
    部分，鑑定證人己○○○○則認為這些對談紀錄太簡短，容
    易被誤解被告要殺人，但護理紀錄只是簡單描述對談紀錄，
    不是作為精神障礙有無之判斷依據，相反地，從整個醫護經
    驗，醫師本人及護理人員均沒有被告故意要殺人的印象，被
    告當時會談的意思可能是被告看到他被人家打，混亂中被告
    才殺人的意思，兩個意思不太一樣。亦即，依據鑑定證人己○○○○之鑑定，認定被告事後對案情的記憶，不能代表其
    於案發時對事情的認知情況。
(4)、對於「亞急性譫妄」形成的原因，依據鑑定證人己○○○○
    於審判中之證述，成因是多重的，可能是身體的代謝因素、
    或血糖過低、或電解質不平衡、或藥物因素、外力因素如身
    體曾受重大傷害等，都有可能發生，譫妄發生時可能持續幾
    天或幾十小時，幾個月比較不常見。譫妄一般無法找到直接
    連接因素，通常是所有因素綜合在一起，背後有個重大疾病
    ，以被告的個案來看，主要成因可能是長年酗酒造成的腦部
    病變，即酒精引起的腦部傷害，就如同將腦子泡在酒精裡，
    久了腦部功能會受損，並非其他身體器官受損，至於心理上
    的因素理論上也是有可能，但無法有肯定的答覆，主要的成
    因還是在生理因素，但身心是一體，生理會影響心理，只能
    說也有心理上的受刺激，但可能程度多少，很難描述。對於
    精神鑑定報告的結論，鑑定證人己○○○○於審判中證述案
    發後到送至急診這段過程其沒有看見，所以不清楚，可以明
    確認定的是：被告送到急診室時，一直到當日早上11時許送
    入精神病房時止，是處於心神喪失的狀態。
(5)、至於被告這心神喪失的狀態是否會到急診室時突然發生呢？
    鑑定證人己○○○○證稱可能性不高，除非被告在案發後送
    至急診室的這段時間有使用藥物或發生了什麼事，如果沒有
    ，亞急性譫妄是一種連續性的狀態、連續性的過程，沒有理
    由送到醫院時才開始出現亞急性譫妄。亦即，在被告送至急
    診室之前，其「亞急性譫妄」業已發作，已經持續了一段時
    間了。檢察官詰問有無可能是因被告受到家屬、警察強力壓
    制、或驚嚇、或因場面混亂所造成（即被告刺擊何保弘後遭
    戊○○壓制及警方介入強制送醫等情事），鑑定證人己○○○○則認為可能性不高，若將這段過程納入評估，那麼被告
    不是亞急性譫妄，應只是急性的情緒反應而已。是否與被告
    受何保弘毆打及其後一連串的過程有關呢？鑑定證人己○○○○證稱被告當時有「哈哈哈」仰天長笑的情形，代表被告
    的判斷力出了問題，至於問題到了何種程度，比較難去猜測
    ，但譫妄一定是延續性的，若送到急診室這個階段沒有其他
    情事發生的話，沒有理由上一個階段（意指被何保弘毆打後
    的這個階段）是清醒的，有可能在急診室完全心神喪失，但
    有可能在送急診室前的那個階段是精神耗弱，但無法正確的
    判斷，送急診時完全清醒的可能性是太低了，因為譫妄是生
    理性的，生理性的產生狀況不會在急診室發作，譫妄產生的
    時間點一定是更早，可能早到案發前即已發生。
(6)、另根據卷附臺大醫院雲林分院的病歷資料，鑑定證人己○○○○證稱被告均是意識混亂才入院治療，被告有亞急性譫妄
    及酗酒的問題，住院有產生精神病的狀況，核心症狀包括情
    緒不穩定、自我忍受力低、自我控制能力差、經常與他人產
    生衝突行為，會有視幻覺、語無倫次、自言自語、傻笑的狀
    況，對時間地點認知混亂，會有暴力攻擊行為，睡眠日夜顛
    倒，之前有看過各個診所，不規則服藥，曾至草屯療養院、
    靜萱療養院治療，但藥物服從性差，治療效果不好，家屬支
    持系統很差，這次是第4 次住院，因為攻擊行為及意識混亂
    等情事而入院。
(7)、由以上的證據資料顯示，被告於案發當日送至急診室時，因
    暴力攻擊行為、認知錯亂、胡言亂語等情事，經醫師鑑定患
    有「亞急性譫妄」之精神崩潰造成精神上之障礙，致無法辨
    識其行為情狀或欠缺行為控制力，因此，鑑定證人己○○○○判定被告於急診室至送入精神科病房入院的狀態，屬心神
    喪失，合於刑法第19條第1 項規定「因精神障礙致不能辨識
    其行為違法或欠缺依其辨識而行為之能力」之要件，本院認
    為該項判定正當可採。至於「亞急性譫妄」是延續性的症狀
    ，不可能到急診室才發作，被告在送急診室之前，即已發作
    一節，參酌被告於刺擊何保弘後受戊○○壓制時，還對著戊○○仰天長笑，對向小孩示意噤聲，及被關入房間後，胡言
    亂語，並於醫護人員到場後，拒不出來，後由醫護人員、戊○○合力以棉被將之包裹送醫等情事判斷，本院認為鑑定證
    人己○○○○所證延續性的症狀為可採，即被告的「亞急性
    譫妄」早在送至急診室時即已發作，其仰天長笑，是一種認
    知混亂的狀態持續進行中，示意小孩噤聲也是如此，蓋被告
    縱刺擊何保弘若是為了報復何保弘對其毆打，其刺擊得逞後
    正處對抗戊○○壓制之狀態，抗拒或辱罵或攻擊戊○○已嫌
    不及，怎還會出現仰天長笑的狀態，這樣的報復（如果被告
    意在報復何保弘的話）又有何可仰天長笑，在整個抗拒的過
    程中，戊○○費了好一番功夫抓被告握刀的手敲打地面，才
    使被告鬆手，刀子彎了，被告右手外側也極可能因此而被刀
    子劃傷，在這樣的過程中，被告怎還有心力目擊小孩，對小
    孩示意噤聲，情緒上似乎又轉變到傻笑的階段。由此可見被
    告當時的情緒轉換甚為劇烈，意識非常混亂。之後被告在房
    內又胡言亂語、大呼小叫，拒不出來，醫護人員為何要合力
    以棉被包裹被告拖上救護車，合理的推論即被告當時必須束
    縛，因為被告持續地攻擊別人，甚至有自殘的傾向。甲○○
    、戊○○知悉被告必須一併送醫，乃其等均知被告精神障礙
    之症狀發作，無法抑制了。檢察官認為被告仰天長笑及示意
    小孩噤聲均代表被告當時意識清楚，有殺害何保弘之犯意，
    應不足採。
(8)、被告有酗酒的習慣，曾酒精中毒，喝酒後行為即不正常，為
    證人甲○○、戊○○證述明確。不惟臺大醫院雲林分院及鑑
    定證人陳興正也如此認定，93年10月22日至同年11月04日，
    被告亦在靜萱療養院住院治療，病歷紀錄記載被告於十多年
    前因酗酒導致幻聽、怪異行為（去火車站抱石頭）、視幻覺
    （看見嬰兒掉下來）、不合邏輯思考，情緒易怒，有攻擊行
    為，於91年間停藥，近日因情緒易怒，拿刀威脅家人，3 天
    沒睡覺、話多、幻聽干擾，家屬感到照顧不易，所以入院治
    療，被告每天喝米酒或威士比約2 瓶，被告對家人有潛在性
    暴力，此有靜萱療養院之病歷資料在卷可憑。而該次被告之
    所以入靜萱療養院，依證人甲○○、戊○○之證述，即被告
    因看戲遭戊○○催促即對戊○○不滿，持刀揮砍戊○○，被
    戊○○擋下後，甲○○邊哄邊騙，被告才就醫治療。再審酌
    證人戊○○所證被告曾僅因何保弘抬腳一事，即遭被告持刀
    劃傷之情，可以判斷，被告確實在酒後會出現持刀攻擊家人
    的暴力行為。這次當然也不例外，此從證人甲○○一再證述
    「被告若不喝酒，就不會發生本案」、「被告是喝酒才會拿
    刀揮舞」等情，更可明瞭。因此，鑑定證人己○○○○認為
    被告患有「亞急性譫妄」症狀之原因來自於被告酗酒導致腦
    部之病變，本院認為可信。被告過去的出院紀錄，不代表被
    告腦部病變已經治癒，日後精神障礙無發作之可能。再參照
    上開被告之病史、發病症狀及其與家人之互動，本院認為，
    被告於酒後有持刀攻擊家人之傾向時，應即是「亞急性譫妄
    」症狀發作時。
(9)、依證人甲○○於審判中之證述，被告於案發當日傍晚，知悉
    甲○○開拆其信件，當時被告早已喝酒，甲○○請被告用晚
    餐，被告開始對甲○○大小聲的叫罵，因為喝酒的關係，不
    僅叫罵，手上還持刀揮弄，威脅攻擊，叨擾不停，不讓甲○○睡覺，鬧到凌晨。證人戊○○也證稱其回家後發現被告在
    亂，出門一趟，再次返家，被告還在亂，凌晨3 點左右，戊○○受不了，下來看電視，打電話給何保弘。也就是說，被
    告酒後持刀，從晚餐時間一直鬧到凌晨3 點多，還持續不停
    。被告情緒的暴怒，持刀威脅持續了這麼長一段時間，益足
    見被告若非處於情緒亢奮、混亂無法抒解之情狀，否則怎可
    能有此體力、能耐糾纏如此之久，甚至到醫院急診室時，猶
    未停止，還攻擊醫護人員。由此也可徵憑被告持刀揮弄，作
    狀攻擊家人的這段時間，應已處於「亞急性譫妄」發作之時
    ，其於受戊○○壓制後始發病之可能性甚低。證人甲○○於
    審判中證述被告持刀揮弄時的精神狀況良好、正常，反應沒
    有遲鈍云云，對照被告的上開行為情狀，其證詞應不可信。
    在這種意識混亂無處宣洩或束縛、鎮定的情況下，何保弘突
    然回到家裡，不說緣由即對被告痛毆，讓被告攻擊家人的症
    狀整個舒展開來，其於取得尖刀後，依症狀之發展，當然是
    直接刺擊何保弘，接著仰天長笑、示意噤聲、語無倫次，隨
    時處於繼續攻擊他人的狀態，於入院稍微鎮定後，對時間地
    點人物無法辨識認知，認知上仍處於錯亂的狀態。在被告為
    醫護人員拖上車送至急診室的這段途中，被告既未服藥，亦
    無其他情事發生的情況下，由此一連串的過程，本院因此判
    定，被告在急診室心神喪失的情狀，是延續其受何保弘攻擊
    後之精神狀況而來。亦即，被告於受何保弘毆打後，整個認
    知系統崩潰，在認知錯亂之精神障礙的情況下，為發洩已飽
    和、亢奮之攻擊情緒，其不能辨識其刺擊何保弘是違法的，
    或欠缺控制不要刺擊何保弘之能力，正如同其事後其不能不
    持續性地攻擊醫護人員、胡言亂語一般。因此，在生理部分
    ，被告因酗酒產生大腦受損致生精神方面的障礙，會產生突
    發性質的認知混亂，定向感完全缺乏之症狀，在心裡方面，
    被告當時受毆打的刺激，造成其酒後慣性攻擊家人的情緒崩
    潰，無法使其辨識持刀刺擊他人為法所禁止，或已缺乏禁止
    其攻擊何保弘之能力。因此，依修正前刑法第19條而言，被
    告於持刀刺擊何保弘時，其精神狀態是處於心神喪失之無責
    任能力狀態。依修正後刑法第19條第1 項而言，被告於行為
    時因精神障礙，致不能辨識其行為違法（事理辨識力），或
    欠缺依其辨識而行為之能力（行為控制力），亦屬無責任能
    力之狀態。檢察官認為「亞急性譫妄」是延續性症狀，被告
    不會在何保弘出現時突然發病，似乎忽略了何保弘突然毆打
    已經發病的被告一事，此部分論告，不足為被告不利之認定
    。
(10)、檢察官認為被告於犯後案件進入司法階段猶仍避重就輕，陳
    述對己有利部分，對己不利則表示忘記，可以推論被告於行
    為時有辨識能力。但如同鑑定證人己○○○○所述，記憶能
    力與認知能力是屬於2 個不同的功能，被告事後可以記憶某
    些過程，不代表認知當時非處於混亂的情況，由會診時判斷
    被告確實處於認知混亂的狀況，也就不代表被告事後對事情
    的記憶程度如何。哪些事情是被告清楚記得的，或是事後被
    告聽說而為附和之詞的，或被告是真實的不記憶，無法逐一
    釐清。被告在本次就醫後，病況恢復穩定而出院，偵查中其
    雖羈押在看守所，但既然症狀已獲控制，其針對案情若有自
    我防衛式的答辯，也難以推論過去行為時亦為正常。況且，
    被告於整個偵審程序中，對其患病致無法辨識、無法控制行
    為一事，幾乎沒有答辯其無責任能力，應該無罪，反倒在審
    判中，對部分供述證據的證明力斤斤計較、衡情度理。在有
    辯護人的情況下，被告難道不知道對自己的最佳辯護是什麼
    嗎？還是被告本身的性格就是斤斤計較、喋喋不休，正如同
    本案發生的緣由一般。因此，被告於本案的辯詞、態度，不
    能作為被告於行為時有責任能力之認定。
七、綜上事證與論述，本院判定被告於行為時，因精神障礙導致
    不能辨識其行為違法或欠缺依其辨識而為行為之能力，屬無
    責任能力人，依修正後刑法第19條第1 項之規定，被告之行
    為不罰。復依刑事訴訟法第301 條第1 項之規定，被告行為
    不罰者，應為其無罪之諭知。惟審酌被告上開病史、就醫紀
    錄、與家人互動情形等情狀，被告確實因酗酒導致精神障礙
    ，無法戒除，仍會不定期飲酒，酒後即又因細故致精神障礙
    之症狀復發，而有多次持刀威脅，甚至攻擊他人的情形，事
    後又不記憶，記憶喚醒後，又有自戕自殘之意圖，其性格上
    對細事常猜疑計較，對其病症又不定期服藥，這種性格加上
    此類潛在的精神障礙，難認被告人格健全，精神鑑定報告書
    認被告人格方面相當健全，並無反社會性格或其他人格障礙
    ，本院認為不足採信。被告目前與配偶甲○○分居，其仍患
    有甲狀腺疾病、腰部、牙齒等方面的病症，目前沒有工作，
    生活起居、經濟來源全靠受責付人即被告二姊丙○○照料，
    丙○○本身有家庭待照顧，還要看顧其另外一個弟弟的病情
    ，生活非常辛苦，為免丙○○照料分心，恐造成被告日後又
    趁機飲酒，症狀發作又導致不幸，足認被告有再犯持刀攻擊
    他人或危害公共安全之虞，被告有入相當處所施以監護的必
    要，期藉由監護手段，徹底使被告遠離酒精，期間為5 年。
八、應適用之法律：
(一)、刑事訴訟法第301條第1項、第2項。
(二)、刑法第19條第1項、第87條第1項、第3項。
中　　華　　民　　國　　96　　年　　12　　月　　21　　日
            刑事第五庭    審判長法  官  侯廷昌
                                法  官  藍家偉
                                法  官  王紹銘
以上正本證明與原本無異
如不服本判決，應於判決送達後10日內，向本院提出上訴狀。（
須附繕本）
                                書記官  馮善詮
中　　華　　民　　國　　96　　年　　12　　月　　21　　日
